---
title: "Seminario: SDMs, rasgos funcionales y la cuarta esquina"
subtitle: "Diversidad Biológica en los Ambientes de Agua Dulce<br>Máster en Biodiversidad, Funcionamiento y Gestión de Ecosistemas"
date: 2026-02-26
author:
  - name: Rodrigo R. Granjel
    affiliation: Basque Centre for Climate Change (BC3)
    email: rodrigo.granjel@bc3research.org
output:
    html_document:
      toc: false
      toc_float: false
      theme: paper
      highlight: pygments
      df_print: paged
lang: es-ES
bibliography: references.bib
csl: ecology-letters.csl
link-citations: true
---

<!--Begin setup-->

```{=html}
<style type="text/css">
body, td {font-size: 16px}
code.r {font-size: 16px}
pre {font-size: 16px}
body {text-align: justify}
h1 {font-size: 30px}
h2 {font-size: 26px}
h3 {font-size: 24px}
h4 {font-size: 20px}
img {display: block; margin: 0 auto;}
</style>
```

```{=html}
<script type="text/x-mathjax-config">
MathJax.Hub.Config({TeX: {equationNumbers: {autoNumber: "AMS"}}});
</script>
```

```{r xaringanExtra-clipboard, echo=FALSE, include=FALSE}
#copy to clipboard button
htmltools::tagList(
  xaringanExtra::use_clipboard(
    button_text = "<i class=\"fa fa-clipboard\"></i>",
    success_text = "<i class=\"fa fa-check\" style=\"color: #90BE6D\"></i>",
  ),
  rmarkdown::html_dependency_font_awesome()
)
```

```{r setup, include=FALSE}
knitr::opts_chunk$set(
  echo = TRUE,
  warning = FALSE,
  message = FALSE,
  cache = FALSE
)
```

<!--End setup-->

```{r install_packages}
#| eval: false
#| echo: false
# install.packages("tidyverse") # manipulación, transformación y dataviz
install.packages("mvabund") # manupilación y análisis de datos multivariantes
```

```{r load_packages}
#| echo: false
# fíjate en que ya no hacen falta las comillas para cargar los paquetes
library(tidyverse)
library(mvabund)
```

```{r load_ggpubr, echo=FALSE}
#| echo: false
library(ggpubr)
```

```{r number_of_variables}
#| echo: false
species <- 20 # número de especies para nuestros datos dummy
sites <- 10 # número de sitios o localidades para nuestros datos dummy
traits <- 15 # número de rasgos funcionales para nuestros datos dummy
env_var <- 15 # número de variables ambientales para nuestros datos dummy
```

```{r seed}
#| echo: false
set.seed(5558)
```

```{r dummy_L}
#| echo: false
# crear una base de datos de combinaciones de especie y sitio
L <- expand.grid(
  species = paste0("sp", 1:species),
  sites = paste0("site", 1:sites)
)

# añadir una columna con los datos de abundancia
L$value <- rpois(nrow(L), 30)

# incorporar los datos a una matriz
L <- L %>%
  spread(key = species, value = value) %>%
  column_to_rownames(var = "sites") %>%
  as.data.frame()
```

```{r dummy_Q}
#| echo: false
# crear una base de datos de combinaciones de rasgos y especies
Q <- expand.grid(
  species = paste0("sp", 1:species),
  traits = paste0("t", 1:traits)
)

# añadir una columna con los datos cuantitativos
Q$value <- round(runif(n = nrow(Q), 0, 1), 3)

# incorporar los datos a una matriz
Q <- Q %>%
  spread(key = species, value = value) %>%
  column_to_rownames(var = "traits") %>%
  as.data.frame()
```

```{r dummy_R}
#| echo: false
# crear una base de datos de comb. de variables ambientales y sitios
R <- expand.grid(
  environ = paste0("env", 1:env_var),
  sites = paste0("site", 1:sites)
)

# Add a column with random quantitative data from 0 to 1
R$value <- round(runif(n = nrow(R), 0, 1), 3)

# incorporar los datos a una matriz
R <- R %>%
  spread(key = environ, value = value) %>%
  column_to_rownames(var = "sites") %>%
  as.data.frame()
```

```{r set theme}
#| echo: false
# estética general de los plots
theme_set(
  theme_minimal() +
    theme(
      axis.title = element_text(size = 15),
      axis.line = element_line(color = "black", linewidth = 0.5),
      panel.grid.major = element_blank(),
      panel.grid.minor = element_blank(),
      axis.text = element_text(color = "black", size = 12),
      strip.text.x = element_text(size = 12),
      axis.ticks = element_line(color = "black")
    )
)
```

## Rasgos funcionales y la matriz *fourth-corner*

Aquí es donde nos quedamos ayer:

```{r fourth corner glm}
#| echo: false
# añadimos la matriz de rasgos funcionales
f.corner <- traitglm(L, R, t(Q)) # glm de nuevo
```

```{r check f.corner, cache=FALSE}
#| echo: false
# finalmente, podemos representar el mapa de calor
f.corner$fourth.corner %>%
  as_tibble(rownames = "traits") %>%
  pivot_longer(cols = -traits, names_to = "env_var", values_to = "value") %>%
  mutate(
    value = round(value, 5),
    env_var = forcats::fct_inorder(env_var),
    traits = forcats::fct_reorder(
      traits,
      as.numeric(str_extract(traits, "\\d+"))
    )
  ) %>%

  # mapa de calor
  ggplot(aes(x = env_var, y = fct_rev(traits), fill = value)) +
  geom_raster() +
  scale_fill_gradient2(
    low = "blue",
    mid = "white",
    high = "red",
    midpoint = 0
  ) +
  labs(
    x = "Variables ambientales",
    y = "Rasgos funcionales",
    fill = "Coeficiente"
  ) +
  theme(axis.text.x = element_text(angle = 60, hjust = 1, vjust = 1))
```

### Regularización lasso

Lasso (*least square shrinkage and selection operator*) [@tibshirani1996] es una forma de regresión que añade una penalización a los coeficientes de mínimos cuadrados, que es el cálculo que se utiliza para encontrar modelos de regresión por comparación de los valores predichos con los observados. Esta penalización puede modificar los coeficientes de las variables del modelo y está controlada por un parámetro, $\lambda$, que puede tomar valores desde 1 hasta infinito positivo. A medida que $\lambda$ aumenta, la pendiente de la variable en el modelo mengua. La grandísima ventaja de esto es que lasso es capaz de llevar a cero la pendiente de aquellas variables del modelo que no sean relevantes para explicar los datos, dejando solo aquellas que sí lo sean. Esto nos permite simplificar los modelos y, en general, nuestro trabajo y toma de decisiones. Como recurso, os dejo [este vídeo sobre regularización lasso](https://youtu.be/NGf0voTMlcs?si=naGFVJvHg5b7_Dku&t=47) que, aunque en un tono no demasiado serio, consigue explicar bien qué utilidad tiene y cómo funciona. Es ese vídeo oiréis hablar también de la *ridge regression*, que es muy similar a la regresión lasso pero no es capaz de llevar los coeficientes de las variables poco explicativas a cero.

<br>

<center>

![¿Qué tiene que ver lasso con el atletismo? Imágen de [aquí](https://www.olympics.com/es/noticias/cuales-son-tipos-carreras-pista-atletismo)](https://img.olympics.com/images/image/private/t_s_16_9_g_auto/t_s_w2440/f_auto/primary/py1srcniwduwiojpq9tv)

![Las velocistas jamaicanas Elaine Thompson-Herah y Shelly-Ann Fraser-Pryce (izquierda) y los velocistas jamaicanos Usain Bolt y Asafa Powell (derecha), cuatro de los mejores de la historia. Imágenes de [aquí](https://www.olympics.com/en/news/shelly-ann-fraser-pryce-elaine-thompson-herah-coach-jamaican-superstars) y [aquí](https://trackalerts.com/2016/12/powell-frater-and-thompson-join-the-bolt-all-stars/).](velocistas.jpg)

</center>

<br>

Lasso está disponible para la aproximación *fourth-corner* a través del algoritmo `glm1path` de la función `traitglm()`, como se puede ver a continuación. Sin embargo, lasso no es un método exclusivo de *fourth-corner*, sino que se puede aplicar a cualquier regresión que necesite selección de variables, como por ejemplo en el análisis de [*big data*](https://yaohuizeng.github.io/biglasso/index.html).

```{r fourth corner lasso}
# añadimos lasso a través del argumento method = "glm1path"
lasso <- traitglm(L, R, t(Q), method = "glm1path")

# observemos la matriz fourth-corner con lasso
lasso$fourth.corner

# y volvemos a representar el mapa de calor
lasso$fourth.corner %>%
  as_tibble(rownames = "traits") %>%
  pivot_longer(cols = -traits, names_to = "env_var", values_to = "value") %>%
  mutate(
    value = round(value, 5),
    env_var = forcats::fct_inorder(env_var),
    traits = forcats::fct_reorder(
      traits,
      as.numeric(str_extract(traits, "\\d+"))
    )
  ) %>%

  # mapa de calor
  ggplot(aes(x = env_var, y = fct_rev(traits), fill = value)) +
  geom_raster() +
  scale_fill_gradient2(
    low = "blue",
    mid = "white",
    high = "red",
    midpoint = 0
  ) +
  labs(
    x = "Variables ambientales",
    y = "Rasgos funcionales",
    fill = "Coeficiente"
  ) +
  theme(axis.text.x = element_text(angle = 60, hjust = 1, vjust = 1))
```

<br>

> **Discusión**
>
> ¿Es más útil la información que obtenemos después de aplicar lasso? ¿Qué decisiones podríamos tomar a partir de este gráfico?

<br>

# Parte 2 --- Aplicación a sistemas fluviales

------------------------------------------------------------------------

## Base de datos

En esta segunda parte vamos a dejar de lado los datos *dummy* y, en su lugar, vamos a analizar una base de datos **real** de macroinvertebrados de agua dulce. Se trata de `r ncol(read.table("data/L_family.txt"))` familias de organismos, desde efímeras hasta gammáridos. La lista completa se puede encontrar usando el siguiente comando: `colnames(L)`, siempre después de haber cargado la matriz L correspondiente (siguiente paso). Los datos proceden de los cinco espacios naturales de los Montes Vascos con los que estamos trabajando: AIZK `=` **Aizkorri** (Gipuzkoa), ARAL `=` **Aralar** (Gipuzkoa), ARTI `=` **Artikutza** (Nafarroa), GORB `=` **Gorbeia** (Bizkaia/Araba), e IZKI `=` **Izki** (Araba).


### Datos de abundancia por localidad (matriz *L*)

Cargamos la matriz *L* con el siguiente comando:

```{r L_matrix_family}
L <- read.table("data/L_family.txt")
head(L)
```


### Datos de rasgos por familia (matriz *Q*)

Cargamos ahora la matriz *Q* de rasgos funcionales por familia:

```{r Q_matrix_family}
Q <- read.table("data/Q_family.txt")
head(Q)
```

------------------------------------------------------------------------

En la tabla siguiente se muestra la descripción de los rasgos funcionales de los organismos. A tener en cuenta: los valores de los rasgos se corresponden con los valores mostrados como columnas. Esto quiere decir que, por ejemplo, si la variable 1 (`var1`) tiene un valor de 1.33, ese organismo puede alcanzar un tamaño máximo de entre 0.25cm y 5cm, pero es más probable que su tamaño sea de 0.25cm o menor (porque 1.33 está más cerca de 1 que de 2). A esto se le llama [*fuzzy-coding*](https://arctictraits.univie.ac.at/traitspublic_fuzzyCoding.php) los datos de rasgos funcionales.

```{r table_traits, echo=FALSE}
traits <- list(
  c("X0.25cm", "X0.250.5cm", "X0.51cm", "X12cm", "X24cm", "X48cm", "X8cm"),
  c(
    "crenon",
    "epirithron",
    "metarithron",
    "hyporithron",
    "epipotamon",
    "metapotamon",
    "estuary"
  ),
  c("lowlands", "piedmont.level", "alpine.level"),
  c("null", "slow.less.25.cms", "medium.25.50.cmlesss", "fast.more.50.cms"),
  c("oligotrophic", "mesotrophic", "eutrophic"),
  c(
    "xenosaprobic",
    "oligosaprobic",
    "b.mesosaprobic",
    "a.mesosaprobic",
    "polysaprobic"
  ),
  c("less.4", "more.4.4.5", "more.4.5.5", "more.5.5.5", "more.5.5.6", "more.6")
)

traits <- lapply(traits, function(x) {
  length(x) <- max(lengths(traits))
  x
})

traits_df <- data.frame(
  var1 = traits[[1]],
  var13 = traits[[2]],
  var14 = traits[[3]],
  var17 = traits[[4]],
  var18 = traits[[5]],
  var21 = traits[[6]],
  var22 = traits[[7]]
)

library(knitr)
library(kableExtra)

traits_df[is.na(traits_df)] <- ""
traits_df <- t(traits_df)
colnames(traits_df) <- 1:ncol(traits_df)

explanation <- c(
  "Tamaño potencial máximo del organismo",
  "Distribución longitudinal",
  "Altitud en la que se encuentra",
  "Velocidad de corriente (preferencia)",
  "Status trófico (preferencia)",
  "Saprobicidad (preferencia)",
  "pH del medio (preferencia)"
)

kable(
  traits_df,
  format = "html",
  caption = "Rasgos funcionales de los organismos:",
  align = rep("c", 7)
) %>%
  kable_styling(
    bootstrap_options = c("striped", "hover", "condensated"),
    full_width = TRUE,
    position = "center"
  ) %>%
  column_spec(1, bold = TRUE) %>%
  group_rows(
    explanation[1],
    start_row = 1,
    end_row = 1,
    bold = FALSE,
    italic = TRUE
  ) %>%
  group_rows(
    explanation[2],
    start_row = 2,
    end_row = 2,
    bold = FALSE,
    italic = TRUE
  ) %>%
  group_rows(
    explanation[3],
    start_row = 3,
    end_row = 3,
    bold = FALSE,
    italic = TRUE
  ) %>%
  group_rows(
    explanation[4],
    start_row = 4,
    end_row = 4,
    bold = FALSE,
    italic = TRUE
  ) %>%
  group_rows(
    explanation[5],
    start_row = 5,
    end_row = 5,
    bold = FALSE,
    italic = TRUE
  ) %>%
  group_rows(
    explanation[6],
    start_row = 6,
    end_row = 6,
    bold = FALSE,
    italic = TRUE
  ) %>%
  group_rows(
    explanation[7],
    start_row = 7,
    end_row = 7,
    bold = FALSE,
    italic = TRUE
  ) %>%
  add_header_above(c(" ", "Valor del rasgo" = 7))
```

------------------------------------------------------------------------

&nbsp;  


### Datos de variables ambientales por localidad (matriz *R*)

Y, finalmente, cargamos la matriz *R* con las variables ambientales:

```{r R_matrix_family}
R <- read.table("data/R_family.txt")
head(R)
```

------------------------------------------------------------------------

En la siguiente tabla se proporciona información sobre el significado de las variables ambientales medidas en los espacios naturales muestreados.

```{r table_env_var, echo=FALSE}
env_var <-
  data.frame(
    Variable = names(R),
    Descripción = c(
      "Valores de pH en el medio",
      "Conductividad (microS/cm)",
      "Saturación de oxígeno (%)",
      "Concentración de oxígeno (mg/L)",
      "Concentración de cloruro (mg/L)",
      "Concentración de sulfato (mg/L)",
      "Concentración de nitrato (mg/L)",
      "Concentración de amonio (mg/L)",
      "Concentración de nitrógeno (mg/L)",
      "Concentración de fosfato (mg/L)",
      "Cobertura arbórea (%)",
      "Cobertura de suelo descubierto (%)",
      "Cobertura de praderas (%)",
      "Cobertura arbustiva (%)",
      "Cobertura de bosque natural (%)",
      "Cobertura de plantaciones (%)",
      "Área de muestreo (km2)"
    )
  )

kable(
  env_var,
  format = "html",
  caption = "Explicación de las variables ambientales utilizadas:"
) %>%
  kable_styling(
    bootstrap_options = c("striped", "hover", "condensated"),
    full_width = TRUE,
    position = "center"
  ) %>%
  column_spec(1, bold = TRUE)
```

------------------------------------------------------------------------

&nbsp;  


## Análisis de datos

El objetivo es calcular las interacciones significativas entre los rasgos funcionales y las variables ambientales que nos ayuden a explicar la distribución de la abundancia de los diferentes organismos. Para ello, comenzaremos visualizando los datos y, después, utilizaremos la función `traitglm()` del paquete `mvabund` tal y como vimos anteriormente: primero, sin penalización lasso y, segundo, con ella para seleccionar interacciones.


### Exploración de los datos

Vamos a hacer un par de gráficos que nos ayuden a entender mejor qué datos tenemos.

```{r abundance_site_real, fig.height=12, fig.width=8}
# plot de abundancia por sitio
L %>%

  # rownames (sites) to column to plot
  rownames_to_column(var = "site") %>%

  # transformamos la matrix para poder hacer el plot
  pivot_longer(cols = -site, names_to = "species", values_to = "abundance") %>%

  # añadimos el plot
  ggplot(aes(
    x = abundance,
    y = reorder(species, abundance, FUN = max),
    color = site
  )) +
  geom_point() + # gráfico de puntos
  labs(x = "Abundancia", y = "Familias", color = "Sitio") +
  theme(text = element_text(size = 18))
```

¿Se parece esta distribución de las abundancias a la que teníamos anteriormente para los datos *dummy*?


### Interacción rasgos-ambiente, con y sin penalización lasso

Vamos ahora directamente a resolver la pregunta que nos interesa, para lo cual utilizaremos las tres matrices como argumentos de `traitglm()`, y representamos gráficamente la matriz de interacciones seleccionada. Lo hacemos para ambos modelos, sin lasso y con lasso (recordamos: `method = glm1path`) y los representamos.

Primero sin lasso:

```{r traitglm_no_lasso}
f.corner <- traitglm(L, R, Q)

f.corner$fourth.corner %>%
  as_tibble(rownames = "traits") %>%
  pivot_longer(cols = -traits, names_to = "env_var", values_to = "value") %>%
  mutate(
    value = round(value, 5),
    env_var = factor(env_var, levels = sort(unique(env_var))),
    traits = factor(traits, levels = sort(unique(traits), decreasing = TRUE))
  ) %>%

  # mapa de calor
  ggplot(aes(x = env_var, y = traits, fill = value)) +
  geom_raster() +
  scale_fill_gradient2(
    low = "blue",
    mid = "white",
    high = "red",
    midpoint = 0
  ) +
  labs(
    title = "Modelo independiente del espacio natural",
    x = "Var. ambientales",
    y = "Rasgos func.",
    fill = "Coef."
  ) +
  theme(axis.text.x = element_text(angle = 60, hjust = 1, vjust = 1))
```

Y después con lasso:

```{r traitglm_lasso}
lasso <- traitglm(L, R, Q, method = "glm1path")

lasso$fourth.corner %>%
  as_tibble(rownames = "traits") %>%
  pivot_longer(cols = -traits, names_to = "env_var", values_to = "value") %>%
  mutate(
    value = round(value, 5),
    env_var = factor(env_var, levels = sort(unique(env_var))),
    traits = factor(traits, levels = sort(unique(traits), decreasing = TRUE))
  ) %>%

  # mapa de calor
  ggplot(aes(x = env_var, y = traits, fill = value)) +
  geom_raster() +
  scale_fill_gradient2(
    low = "blue",
    mid = "white",
    high = "red",
    midpoint = 0
  ) +
  labs(
    title = "Modelo independiente del espacio natural",
    x = "Var. ambientales",
    y = "Rasgos func.",
    fill = "Coef."
  ) +
  theme(axis.text.x = element_text(angle = 60, hjust = 1, vjust = 1))
```

¿Qué está pasando aquí? ¿Por qué parece que hay menos interacciones seleccionadas para el gráfico sin lasso (izquierda) que para el gráfico con lasso (derecha)? Vamos a ver las matrices de interacciones:

```{r show_matrices}
print(f.corner$fourth.corner)
print(lasso$fourth.corner)
```

Como vemos, hemos de ir con ojo con las representaciones visuales, ya que una escala de colores puede darnos una idea errónea de los resultados.


## Ejercicio --- Parte 2

El objetivo de este ejercicio final es resolver la siguiente pregunta: ¿qué ocurre con las interacciones rasgo-ambiente si analizamos cada espacio natural por separado?

> Pista: primero tenemos que seleccionar solamente las filas que correspondan al espacio natural que nos interese. Esto lo podemos hacer con la función `grepl()` del siguiente modo: `X[grepl("CODE", rownames(X)), ]`, siendo `X` la matriz que corresponda y siendo `CODE` el código del espacio natural deseado. El resto del proceso es idéntico a lo explicado anteriormente: `traitglm()` con las tres matrices y el argumento para usar lasso.

Aquí los resultados:

```{r espacios_separados, echo=FALSE, fig.height=11, fig.width=8}
# filter by site
site_list <- c("AIZK", "ARAL", "ARTI", "GORB", "IZKI")
plot_list <- list()
coef_list <- list()

for (i in 1:length(site_list)) {
  l <- L[grepl(site_list[i], rownames(L)), ]
  r <- R[grepl(site_list[i], rownames(R)), ]

  # perform lasso with the matrices
  lasso <- traitglm(l, r, Q, method = "glm1path")
  coef_list[[i]] <- as.data.frame(lasso$fourth.corner)

  plot_list[[i]] <- lasso$fourth.corner %>%
    as_tibble(rownames = "traits") %>%
    pivot_longer(cols = -traits, names_to = "env_var", values_to = "value") %>%
    mutate(
      value = round(value, 5),
      env_var = factor(env_var, levels = sort(unique(env_var))),
      traits = factor(traits, levels = sort(unique(traits), decreasing = TRUE))
    ) %>%

    # mapa de calor
    ggplot(aes(x = env_var, y = traits, fill = value)) +
    geom_raster() +
    scale_fill_gradient2(
      low = "blue",
      mid = "white",
      high = "red",
      midpoint = 0
    ) +
    labs(title = site_list[i], x = " ", y = "Rasgos func.", fill = "Coef.") +
    theme(
      axis.text.x = element_text(size = 8, angle = 60, hjust = 1, vjust = 1),
      axis.text.y = element_text(size = 8),
      axis.title = element_text(size = 10),
      title = element_text(face = "bold")
    )
}

plot_list[[length(plot_list) + 1]] <- Reduce("*", coef_list) %>%
  as_tibble(rownames = "traits") %>%
  pivot_longer(cols = -traits, names_to = "env_var", values_to = "value") %>%
  mutate(
    value = round(value, 5),
    env_var = factor(env_var, levels = sort(unique(env_var))),
    traits = factor(traits, levels = sort(unique(traits), decreasing = TRUE))
  ) %>%

  # mapa de calor
  ggplot(aes(x = env_var, y = traits, fill = value)) +
  geom_raster() +
  scale_fill_gradient2(
    low = "blue",
    mid = "white",
    high = "red",
    midpoint = 0
  ) +
  labs(
    title = "Interacciones comunes",
    x = " ",
    y = "Rasgos func.",
    fill = "Coef."
  ) +
  theme(
    axis.text.x = element_text(size = 8, angle = 60, hjust = 1, vjust = 1),
    axis.text.y = element_text(size = 8),
    axis.title = element_text(size = 10),
    title = element_text(face = "bold")
  )

ggarrange(plotlist = plot_list, ncol = 2, nrow = 3, common.legend = FALSE)
```

# Referencias

<!--References go here.-->
